最高法院刑事判決　　　　　　　　　　　　　　　九十一年度台上字第四七四○號
　　上　訴　人　台灣高等法院台南分院檢察署檢察官
　　被　　　告　甲○○
右上訴人因被告偽造文書案件，不服台灣高等法院台南分院中華民國八十九年一月二
十六日第二審判決（八十八年度上訴字第一四二二號，起訴案號：台灣嘉義地方法院
檢察署八十七年度偵字第二○七二號），提起上訴，本院判決如左：
    主  文
原判決撤銷，發回台灣高等法院台南分院。
    理  由
本件原判決以公訴意旨略稱：被告甲○○係高雄市三民區○○○路十七號及同市○○
○路五七一號祥穩通信行負責人，與自稱「阿樹」年約二十餘歲之不詳姓名男子共同
基於概括犯意聯絡，先由甲○○於民國八十五年四月二十三日在高雄市○○○路五七
一號其所經營之祥穩通信行內，向盧日新買受000000000號行動電話後，旋
由甲○○打電話至嘉義市○○路十一號之六喬景通信行之廖孝誠，佯稱其有位客戶想
在嘉義裝設電話，該人會拿國民身分證及印章至嘉義請廖孝誠代辦申請裝設電話手續
，嗣即由「阿樹」連續於八十五年四月二十九日、五月九日，持其於八十三年十月間
某日在屏東市○○路拾獲黃祺瑞所遺失之國民身分證及「阿樹」所偽刻之黃祺瑞印章
至嘉義市，利用不知情之廖孝誠、籃敏榕夫婦多次攜帶前揭國民身分證及印章前往中
華電信股份有限公司（下稱中華電信）嘉義營運處，冒用黃祺瑞之名義並用印，偽造
六張「市內電話業務申請書」申請裝設如原判決附表編號一至六所示之六線電話，裝
機地點則為廖孝誠經營之通信行內或其住處或其職員羅坤城之住處，惟此六線電話均
指定轉接至甲○○先前向盧日新買受之000000000號行動電話上，用以規避
取締其所從事之不法行為，足生損害於黃祺瑞本人之權益及電信業務之管理。甲○○
又承繼上開之同一概括犯意，於八十五年六月六日攜帶其因業務上持有劉勇志之國民
身分證至中華電信鳳山營運處，冒用劉勇志名義而偽造「電信局行動電話租用申請書
」一份，申請承租上揭000000000號行動電話，但仍由甲○○持有使用此門
號之行動電話，再由「阿樹」於八十五年八月三日持上揭黃祺瑞之國民身分證、印章
至嘉義市，再次利用不知情之廖孝誠攜帶該國民身分證及印章前往中華電信嘉義營運
處，冒用黃祺瑞名義並用印，偽造三張「市內電話業務申請書」申請裝設如原判決附
表編號七至九所示之三線電話，裝機地點為廖孝誠友人黃信誠之住處，惟此三線電話
仍均指定轉接至由甲○○所持有使用之000000000號行動電話上，用以規避
取締其所從事之不法行為，足生損害於黃祺瑞本人之權益及電信業務之管理，因認被
告涉犯刑法第二百十六條行使第二百十條之偽造私文書罪嫌云云。經審理結果，仍認
無積極證據足認被告有上揭犯行，因而維持第一審諭知被告甲○○無罪之判決，駁回
公訴人在第二審之上訴，雖非無見。
惟按審理事實之法院對於被告有利及不利之證據，應一律注意，詳為調查，綜合全案
證據資料，本於經驗法則以定其取捨，並將取捨證據及得心證之理由於判決內詳為說
明。故證據雖已調查，而事實仍欠明暸，尚有其他客觀上為認定事實、適用法律基礎
之證據並未調查，仍難遽為被告有利或不利之認定；如有應調查之證據未予調查，率
行判決，其判決當然為違背法令。又事實審法院對於證據之判斷與事實之認定，除刑
事訴訟法已有明定之證據法則應遵守外，通常皆以本於生活經驗上認為確實之經驗法
則、或理則上當然之論理法則為其依據，倘事實審法院對於證據之判斷，欠缺其合理
性或適合性而與事理顯有矛盾，即與經驗法則或論理法則有所違背，所為判決亦難認
適法。原判決雖依證人鍾定良之證言，而為被告有利之認定。然據中華電信台灣南區
電信分公司鳳山營運處八十八年四月十五日鳳服字第八八Ｃ○六○○○五四號函稱：
行動電話話費逾繳費期限日起十七日內停話（不論欠繳單月或雙月），並自停話日起
七日內掛號函催及應於停話日起三十五日內拆機銷號，用戶拆機銷號後，若補繳所積
欠話費，必須同時辦理復裝手續，始能恢復通話，復裝期限為一年（見第一審卷第六
十七頁至第七十三頁），則依此內容檢視被告所辯：上開000000000號行動
電話門號是盧日新售予鍾定良，八十五年四月二十三日其再向鍾定良買來的，買受當
天轉賣給自稱劉勇志之人，但因當時該號電話欠費不能辦理過戶，所以先將門號燒烤
於自稱劉勇志之人手機上予該人使用，直到同年六月六日欠費繳清後才辦理過戶，該
機是欠繳電話費被拆機，電信局規定，如未付電話費被停機後，須再經一個月以後能
再過戶各情（八十七年偵字第二○七二號卷第七十八頁、第一審卷第十八｜十九頁）
，即難謂真實，因該門號於被告向鍾某買受時，既已因欠費被拆機停話，復又無法辦
理過戶，如何得為買賣之標的物？縱被告將該已被停話之門號燒烤於自稱劉勇志之人
之手機上，該自稱劉勇志之人如何使用？顯非無疑？又前手出賣門號，辦理過戶，乃
釐清前後手使用權責，如未及時辦理過戶，前手即有承擔後手使用門號權責混淆問題
之風險。盧日新於八十五年過年左右出賣上開門號與鍾定良時（同上偵查卷第八十九
頁），縱有所謂欠繳費用之問題，亦可由出賣價金中折抵後辦理過戶以釐清權責，何
以鍾定良買受時及買受後均未處理欠費問題，而保留欠費又不能過戶之門號待價而沽
？此顯與常理有違，原判決竟予採信，已有可議。又原判決理由謂一般通訊業者於買
受客戶之行動電話門號，常係為轉售，是此種已將門號出售而未辦理過戶之情形所在
多有等旨，所憑為何？未見說明，遽執為被告有利之認定，亦與證據法則有違。另據
中華電信台灣南區電信分公司鳳山營運處二次函覆該門號用戶資料所示，尚無劉勇志
前手欠費之資料可稽，則被告所辯：該門號因欠費無法過戶，須繳清欠費後一個月始
可辦理過戶等語，即與卷內資料不符，原審既未再向電信公司查明，亦未傳訊盧日新
訊明出賣上開門號之詳情，即為被告有利之認定，亦難認適法。又查如確有冒稱劉勇
志者向被告買受上開行動電話門號使用，何以該劉勇志之電信局行動電話租用申請書
所載之帳單寄送地址為被告營業處所所在地之高雄市三民區○○○路十七號？該門號
於八十五年六月六日過戶於劉勇志後，於八十六年十一月因欠費遭拆機銷號前之一年
餘使用時間內，所謂冒稱劉勇志者每月有無至被告處收取帳單繳交費用？如無，則每
月帳單費用由何人繳交？如有，則被告即應知該冒稱劉勇志者之人，且被告曾稱：該
門號因有欠費才未辦理過戶，待可以辦過戶時就通知他來辦理的等語（詳原審卷第四
十八頁），顯徵被告應知悉如何聯絡該自稱劉勇志之人，原審就上開疑點未予詳查釐
清，遽信確有所謂自稱劉勇志之人向被告買受該門號使用，亦嫌無據。末查該門號由
劉勇志使用後欠繳之費用由保證金沖抵，尚餘新台幣六三一元，已由用戶於八十七年
三月四日領訖（詳第一審卷第六十八頁、六十九頁所附中華電信台灣南區電信分公司
鳳山營運處函），則該餘額由何人領受？自可向鳳山營運處查詢，資為判斷有無該自
稱劉勇志之人及其與被告之關係，以上待證事項之釐清，與本件事實之判斷，至有關
係，原審未詳予調查，勾稽明白，遽為上訴人有利之認定，自有判決理由不備及調查
職責未盡之違誤。以上或為檢察官上訴意旨所指摘，或為本院得依職權調查之事項，
應認原判決有撤銷發回之原因。
據上論結，應依刑事訴訟法第三百九十七條、第四百零一條，判決如主文。
中      華      民      國    九十一    年      八      月    二十八    日
                              最高法院刑事第十庭
                                  審判長法官  林  增  福
                                        法官  邵  燕  玲
                                        法官  吳  昆  仁
                                        法官  陳  世  雄
                                        法官  惠  光  霞
      右正本證明與原本無異
                                              書  記  官
中      華      民      國    九十一    年      九      月      三      日
